【裁判字號】    99,訴,462
【裁判日期】    990707
【裁判案由】    請求價購土地
【裁判全文】
臺灣士林地方法院民事判決               99年度訴字第462號
原      告  甲○○
訴訟代理人  劉厲生律師
被      告  丙○
訴訟代理人  乙○○
上列當事人間請求價購土地事件，本院於民國99年6 月23日言詞
辯論終結，判決如下：
    主      文
被告應給付原告新臺幣壹拾肆萬元，購買原告所有，坐落於臺北
市○○區○○段二小段三四三之一地號如附圖所示B 部分，面積
一平方公尺之土地。
原告其餘之訴駁回。
訴訟費用由被告負擔五分之一，餘由原告負擔。
    事實及理由
一、原告起訴主張：伊前因所有坐落於臺北市○○區○○段2 小
    段343-1 地號土地（下稱系爭土地）如附圖所示B 部分（面
    積1 平方公尺，下稱B 部分土地）為被告無權占用建築房屋
    ，而對被告提起拆屋還地及返還不當得利之訴，經本院97年
    度訴字第1059號判決勝訴在案。嗣被告提起上訴，經臺灣高
    等法院98年度上易字第418 號依當時甫修正之民法第796 條
    之1 第1 項規定，斟酌公共利益及當事人利益，將上開判決
    命被告拆除返還之部分廢棄，並為免除被告移去之判決，惟
    未判准原告依同法第796 條第2 項規定所為被告應價購B 部
    分，及與之相鄰，如附圖所示b 部分畸零地（面積4 平方公
    尺，下稱b 部分土地）之請求，致伊對系爭土地之所有權仍
    處於不安之狀態。爰依民法第796 條之1 第2 項，並參酌政
    府徵收土地相關規定，訴請被告按系爭土地每平方公尺公告
    現值新臺幣（下同）10萬1,000 元加4 成價購B 、b 部分土
    地等語。並聲明：被告應以70萬元購買系爭土地面積5 平方
    公尺之土地。
二、被告則以：對於依系爭土地公告現值加4 成價購伊所占用之
    B 部分土地無意見，惟不同意價購伊未占用之b 部分土地，
    且b 部分土地亦非因伊占用B 部分土地，而形成畸零地，與
    民法第79 6條第2 項之規定不符等語，資為抗辯。並聲明：
    原告之訴駁回。
三、兩造不爭執之事實：
(一)、原告所有系爭土地如附圖所示B 部分土地（面積1 平方公尺
    ）為被告佔用建築房屋，b 部分土地（面積4 平方公尺）則
    為防火巷。
(二)、原告於民國97年8 月31日對被告提起拆屋還地暨返還不當得
    利之訴，案經本院以97年度訴字第1059號判准拆屋還地及返
    還不當得利在案。
(三)、被告不服上開判決而提起上訴，經臺灣高等法院98年度上易
    字第418 號審理後，仍認定被告占用原告土地建築房屋，其
    上訴為無理由，惟斟酌公共利益及當事人利益，而依甫修正
    之民法第796 之1 條第1 項之規定，將第一審命為拆除之判
    決廢棄，另為免除被告移去之判決，但未依同法第2 項規定
    判准原告價購之請求。
(四)、兩造均願以系爭土地每平方公尺公告現值加4 成即14萬元作
    為購買系爭土地之計算基準。
(五)、系爭土地位於臺北市○○區○○街巷內，大龍國宅對面，國
    宅內有大龍傳統市場，附近有大龍國小、重慶國中、明倫高
    中、啟聰學校，距圓山捷運站約20分鐘，距重慶北路啟聰學
    校有公車站步行約5 分鐘，距中山高速公路重慶北路交流道
    僅400 公尺，交通便利、商文發達，經濟價值甚高。
(六)、系爭土地99年公告現值為每平方公尺10萬1,000 元。
四、兩造之爭點：
    原告請求被告購買系爭土地合計5 平方公尺是否有理由？
五、本院得心證之理由：
    按土地所有人建築房屋逾越地界，鄰地所有人請求移去或變
    更時，法院得斟酌公共利益及當事人利益，免為全部或一部
    之移去或變更，但土地所有人故意逾越地界者，不適用之，
    民法第796 條之1 第1 項定有明文。又前開情形，得準用民
    法第796 條第2 項之規定，鄰地所有人得請求土地所有人，
    以相當之價額購買越界部分之土地及因此形成之畸零地，其
    價額由當事人協議定之；不能協議者，得請求法院以判決定
    之，民法第796 條之1 第2 項亦有明文。經查：
(一)、原告主張其所有之系爭土地如附圖所示B 部分（面積1 平方
    公尺）為被告無權占用建築房屋，經其於97年8 月31日對被
    告提起拆屋還地暨返還不當得利之訴，經本院以97年度訴字
    第1059號判決勝訴在案；嗣被告提起上訴，經臺灣高等法院
    98年度上易字第418 號依當時甫修正之民法第796 條之1 第
    1 項規定，斟酌公共利益及當事人利益，將上開命為拆除之
    判決廢棄，另為免除被告移去之判決，惟未依同法第2 項規
    定判准原告價購之請求，為兩造不爭執之事實，已如上三之
    (一)至(三)所述，亦有上開判決附卷可稽。堪認被告所有之房屋
    確已逾越地界而無權占用原告所有之B 部分土地（面積1 平
    方公尺），且被告無權占用之情形，業經法院斟酌公共利益
    及當事人利益，免為全部之移去或變更，揆諸上揭規定，鄰
    地所有人即原告自得請求被告以相當之價額購買越界之B 部
    分土地（面積1 平方公尺）。又被告於99年5 月10日本院審
    理時，已表示同意以14萬元購買系爭土地1 平方公尺（本院
    卷第11頁），該價格亦為兩造所不爭（參上三之(四)），故本
    院認被告以14萬元作價購買B 部分土地（面積1 平方公尺）
    ，應屬適當。
(二)、至原告主張被告應一併購買b 部分土地（面積4 平方公尺）
    乙節，則因系爭土地本為畸零地，有臺北市建成地政事務所
    土地複丈成果圖在卷可稽，當認b 部分土地並非因被告興建
    房屋占用B 部分土地( 面積1 平方公尺) 方形成畸零地，原
    告此部分之請求，核與上揭規定中「因此形成之畸零地」之
    要件不合，是原告請求被告一併價購此部分，即屬無據。
(三)、從而，原告依民法第796 條之1 第2 項規定，訴請被告以14
    萬元購買B 部分土地（面積1 平方公尺），為有理由，應予
    准許；至其請求被告購買b 部分土地（面積4 平方公尺）之
    部分，則為無理由，應予駁回。
六、本件事證已臻明確，兩造其餘攻擊防禦方法及未經本院援用
    之證據，核與判決之結果不生影響，爰不一一論駁，併此敘
    明。
七、據上論結，原告之訴為一部有理由，一部無理由，依民事訴
    訟法第79條，判決如主文。
中    華    民    國    99    年     7    月    7     日
                  民事第二庭  法  官  劉逸成
以上正本證明與原本無異。
如對本判決上訴，應於判決送達後20日內向本院提出上訴狀；若
委任律師提起上訴者，應一併繳納上訴審裁判費，否則本院得不
命補正逕行駁回上訴。
中    華    民    國    99    年    7     月    15    日
                              書記官  李宜蓁

司法院資訊處製作；財團法人民間司法改革基金會備份。
